---
output:
  pdf_document:
    includes:
      in_header: 
        - _tex/preamble.tex
header-includes: 
  - \chead{Musterlösung 9 - Multiple Regression}
---

```{r, echo=F}
library(knitr)
opts_chunk$set(fig.width = 5, fig.height = 3.8, fig.align = "center", 
               comment = NA, strip.white = TRUE, 
               out.width = ".8\\textwidth",
               warning = FALSE, message = FALSE, 
               background = "springgreen3")
#knit_theme$set(knit_theme$get()[9])
options(digits = 7)
```

## Vorbereitung

Bitte führen Sie zur Vorbereitung folgende Schritte aus:

1.  Starten Sie RStudio.
2.  Löschen Sie den Workspace. 
3.  Setzen Sie das Arbeitsverzeichnis: \menu{Session > Set Working Directory > Choose Directory}.
3.  Öffnen Sie ein R-Skript.
4.  Nachdem Sie die Aufgaben bearbeitet haben, speichern Sie das Skript unter einem geeigneten Namen ab.

Für die folgenden Aufgaben nutzen wir einen neuen Datensatz `affect`, welcher sich im `psychTools` Paket befindet. Daher muss der Datensatz nicht wie gewöhnlich mit `load()` in das Environment geladen werden, sondern mit `data()`.

```{r echo=FALSE}
library(psychTools)
data(affect)     # das dazugehörige Objekt heißt in R auch "affect"
View(affect)
```

## Aufgabe 1

Bilden Sie ein Datensatzobjekt, das nur die Variablen `EA2`, `ext`, `neur` enthält sowie nur Personen mit gültigen Werten auf diesen Variablen. Verwenden Sie diesen Datensatz für die folgenden Aufgaben.

**Lösung**

```{r}
sub <- na.omit(affect[, c("EA2", "ext", "neur")])
```

- keine fehlenden Werte im Datensatz

## Aufgabe 2

i) Zentrieren Sie die Prädiktoren Extraversion und Neurotizismus.

**Lösung**

```{r}
sub$ext_c <- scale(sub$ext, scale = FALSE)
sub$neu_c <- scale(sub$neur, scale = FALSE)
```

Zur Kontrolle:
```{r}
summary(sub)
```
- `Means` für die zentrierten Prädiktoren sind 0

ii) Bestimmen Sie die Regressionsgleichung zur Vorhersage von positiver Aktiviertheit durch Extraversion und Neurotizismus.

**Lösung**

```{r}
mod <- lm(EA2 ~ ext_c + neu_c, data = sub)
coef(mod)
```

$$ \widehat{EA2} = 11 + 0.12 \cdot \text{ext} - 0.23 \cdot \text{neu}  $$

Interpretation:

$b_0 = 11$  
- Der Mittelwert der positiven Aktiviertheit, da $\bar{x}_1 = 0$, $\bar{x}_2 = 0$ und $b_0 = \bar{y} - b_1 \cdot \bar{x}_1 - b_2 \cdot \bar{x}_2$   
- Erwartete positive Aktiviertheit für durchschnittliche Personen (`ext_c` = 0 und `neu_c` = 0).

$b_1 = 0.12$  
- Extraversion hat einen (bedingten) positiven Effekt auf die Aktiviertheit.  
- Entspricht dem Unterschied in der erwarteten positiven Aktiviertheit zwischen zwei Personen mit gleichen Neurotizismus-Werten, die sich in der Extraversion um eine Einheit unterscheiden.

$b_2 = -0.23$  
- Neurotizismus hat einen (bedingten) negativen Effekt auf die positive Aktiviertheit.  
- Entspricht dem Unterschied in der erwarteten positiven Aktiviertheit zwischen zwei Personen mit gleicher Extraversion, die sich in ihren Neurotizismus-Werten um eine Einheit unterscheiden.

iii) Wie hoch ist die Varianzaufklärung?

**Lösung**

```{r}
summary(mod)$r.squared
```

- Rund 4% der Unterschiede in der Aktiviertheit können auf Unterschiede im Neurotizismus und der Extraversion zurückgeführt werden ($R^2 = 0.039$; kleiner Effekt).

iv) Wie groß ist der Anteil an Varianz durch die Hinzunahme von Neurotizismus als Prädiktor?

**Lösung**

```{r}
mod_ext <- lm(EA2 ~ ext_c, data = sub)
summary(mod)$r.squared - summary(mod_ext)$r.squared
```

$$\Delta R^2_{neur} = 0.03$$

Der Neurotizismus der Teilnehmer kann über die Extraversion hinaus rund 3% in der Aufklärung der Aktiviertheit beitragen.

## Aufgabe 3

Bestimmen Sie auch die standardisierten Regressionsgleichungen.

**Lösung**

```{r}
sub_std <- data.frame(scale(sub))
update(mod, data = sub_std)
```

$$\hat{z}_{EA2} = 0.08 \cdot z_{ext} - 0.17 \cdot z_{neu}$$







