---
output:
  pdf_document:
    includes:
      in_header: 
        - _tex/preamble.tex
header-includes: 
  - \chead{Musterlösung 6 - Bivariate Deskriptivstatistik I}
---

```{r, echo=F}
library(knitr)
opts_chunk$set(fig.width = 5, fig.height = 3.8, fig.align = "center", 
               comment = NA, strip.white = TRUE, 
               out.width = ".8\\textwidth",
               warning = FALSE, message = FALSE, 
               background = "springgreen3")
#knit_theme$set(knit_theme$get()[9])
options(digits = 7)
```

## Vorbereitung

Bitte führen Sie zur Vorbereitung folgende Schritte aus:

1.  Starten Sie RStudio.
2.  Löschen Sie den Workspace. 
3.  Setzen Sie das Arbeitsverzeichnis: \menu{Session > Set Working Directory > Choose Directory}.
3.  Öffnen Sie ein R-Skript und laden Sie den Datensatz `erstis_neu`.
4.  Nachdem Sie die Aufgaben bearbeitet haben, speichern Sie das Skript unter einem geeigneten Namen ab.

Für die folgenden Aufgaben benutzen wir den `erstis_neu.RData` Datensatz.

```{r echo=F}
setwd(this.path::here())  # set wd in source file location
load("../Datensätze/erstis_neu.RData")
```

## Aufgabe 1 

Erstellen Sie mit zwei unterschiedlichen Befehlen Streudiagramme für die Variablen Gewissenhaftigkeit (`gewiss`) und Prokrastination (`prok`). Welcher Befehl ist vorteilhafter? Warum? 
Beschreiben Sie anhand des Punkteschwarms die Form und Art des Zusammenhangs.

**Lösung**

```{r fig1, fig.height = 5, fig.width = 5, fig.align = "center"}
plot(gewiss ~ prok, data = erstis, 
              ylim = c(1, 5), xlim = c(1, 4))
sunflowerplot(gewiss ~ prok, data = erstis, 
              ylim = c(1, 5), xlim = c(1, 4))
```

Bei der Lösung mit dem Befehl `plot` sehen wir die Überlappungen von Datenpaaren nicht. Mithilfe des `sunflowerplot`-Befehls  werden diese grafisch dargestellt. 
Es liegt ein negativer linearer mittelstarker bis starker Zusammenhang vor.

## Aufgabe 2

(i) Berechnen Sie den Zusammenhang zwischen Gewissenhaftigkeit (`gewiss`) und Prokrastination (`prok`). Bestimmen Sie zunächst ein unstandardisiertes und dann ein standardisiertes Maß für den Zusammenhang. Interpretieren Sie Ihr Ergebnis inhaltlich.

**Lösung**

```{r}
summary(erstis[, c("gewiss","prok")])
cov(erstis$gewiss, erstis$prok, use = "complete")
cor(erstis$gewiss, erstis$prok, use = "complete")
```
Die Kovarianz beträgt -0.22 (unstandardisiert), die Produkt-Moment-Korrelation beträgt -0.52.
Je höher die Werte einer Person auf der Gewissenhaftigkeitsskala sind, desto geringer sind sie auf der Prokrastinationsskala. Dieser Zusammenhang ist stark.

(ii) Bestimmen Sie ein standardisiertes Maß für den Zusammenhang, das beim Vorliegen von Ausreißern empfohlen wird.

```{r}
cor(erstis$gewiss, erstis$prok, use = "complete", method = "spearman")
```
Die Rangkorrelation nach Spearman für den Zusammenhang zwischen Gewissenhaftigkeit und Prokrastination beträgt -0.50.

## Aufgabe 3

Laut Theorie sollen die Big Five (`extra`, `vertraeg`, `gewiss`, `neuro`, `intell`) voneinander unabhängig sein. Statistisch ausgedrückt heißt das, dass die Korrelationen zwischen den Variablen gleich Null sind. Überprüfen Sie, ob dies im vorliegenden Datensatz (zumindest annähernd) der Fall ist. Berücksichtigen Sie dabei nur Fälle, die auf allen Variablen gültige Werte habe.

**Lösung**

```{r}
set <- c("neuro", "extra", "gewiss", "vertraeg", "intell")
round(cor(erstis[, set], use = "complete"), digits = 3)
```

Die Korrelationen von Extraversion und Gewissenhaftigkeit jeweils mit Verträglichkeit und Intellekt sind deutlich (mittelstark) positiv. Bis auf den Neurotizismus hängen also alle Merkmale positiv zusammen und sind nicht unabhängig.







